【裁判字號】    96,重上更(五),89
【裁判日期】    971203
【裁判案由】    偽造有價證券等
【裁判全文】
臺灣高等法院高雄分院刑事判決    96年度重上更(五)字第89號
上  訴  人  臺灣澎湖地方法院檢察署檢察官
被      告  丙○○
選任辯護人  楊昌禧律師
            梁育誠律師
            郭至卓律師
上列上訴人因被告偽造有價證券等案件，不服臺灣澎湖地方法院
85年度訴字第1 號中華民國86年1 月28日第一審判決（起訴案號
：臺灣澎湖地方法院檢察署84年度偵續字第3 號、第6 號），提
起上訴，判決後，經最高法院第5次發回更審，本院判決如下：
    主  文
原判決撤銷。
丙○○共同意圖供行使之用，而偽造有價證券，處有期徒刑貳年
。緩刑肆年，並應於民國玖拾捌年肆月參拾日前向被害人乙○○
支付新臺幣肆拾萬元。如附表編號二所示本票上偽造發票人乙○
○本票部分，編號三、四、五所示買賣契約偽造之乙○○署押、
方形印文各壹枚及偽造之乙○○方形印章壹個，均沒收之。
    事  實
一、丙○○與其妻李淑琳（另通緝中）均係僑融股份有限公司（
    以下簡稱僑融公司，現已改組為融寶公司）在澎湖縣地區之
    仲介代表，民國83年7 月上旬，因陳振隆《另犯偽造有價證
    券罪，經本院判處有期徒刑2 年，緩刑4 年，並應於民國98
    年4 月30日前向被害人乙○○支付新臺幣（下同）40萬元》
    欲購屋惟款項不足，竟未經其叔父乙○○同意，經由丙○○
    介紹下，而由陳振隆提供陳瑤管（陳振隆之父）與乙○○2
    人共有坐落澎湖縣湖西鄉○○段第610 地號土地（陳瑤管、
    乙○○應有部分各2 分之1） 予僑融司設定抵押權，欲借貸
    2 百萬元，丙○○與李淑琳、陳振隆均明知陳振隆所欲貸款
    之金額僅為2 百萬元，竟基於行使偽造私文書、使公務員登
    載不實及偽造有價證券之犯意之聯絡，由陳振隆提供乙○○
    之年籍、住址等身分資料予李淑琳後，李淑琳旋在澎湖縣馬
    公市某不詳地點，委託不知情之刻印者，未經乙○○同意，
    偽造乙○○之方形印章1 個，又於83年7 月20日，在澎湖縣
    馬公市○○路106 號丙○○所經營之新隆華商行內，共同以
    偽造乙○○之方形印章蓋印文於抵押權設定契約書（2 份）
    及土地登記申請書上，以偽造乙○○名義之本金最高限額80
    0 萬元抵押權設定契約書、土地登記申請書，陳振隆、李淑
    琳、丙○○3 人於同日均明知乙○○並未同意以其之名義共
    同簽發本票，3 人在新隆華商行內，由李淑琳以上開偽造之
    乙○○方形印章蓋在本票上偽造印文1 枚，並由陳振隆同時
    在該本票上偽造乙○○署押1 枚，再由李淑琳填上本票面額
    8 百86萬4800元，以共同偽造乙○○為共同發票人之本票1
    張後（其詳如附表編號二所示；共同發票人丙○○、蘇淑嬌
    均親自簽名，陳瑤管部分授權陳振隆代為簽名），李淑琳再
    委託不知情甲○○○代書事務所之張美芬行使持向澎湖地政
    事務所申請抵押權設立登記予僑融公司，然嗣因送件時未檢
    附乙○○之印鑑證明書，經澎湖地政事務所於83年7 月21
    日通知補正，陳振隆遂至澎湖縣馬公市○○路之華信理髮店
    ，以辦理土地分割為由，向乙○○之妻陳程玉枝索取乙○○
    之圓形印鑑章及印鑑證明書。陳振隆復於83年7 月22日取得
    乙○○之圓形印鑑章1 個及印鑑證明書1 份後，交由李淑琳
    再轉交張美芬於83年7 月25日再持至澎湖縣地政事務所補正
    ，並將偽造之乙○○方形印文劃掉作廢，改盜用乙○○之圓
    形印章，盜蓋乙○○之圓形印文於抵押權設定契約書（2 份
    ），土地登記申請書上（其詳如附表編號一所示）使不知情
    之澎湖縣地政事務所承辦人員於83年7 月26日將此不實之事
    項，登載於職務上所掌之土地登記簿上，即將乙○○同列為
    債務人及義務人，以其所有上開土地應有部分1/2 ，連同另
    一義務人陳瑤管應有部分1/2 ，設定800 萬元本金最高限額
    抵押權予僑融公司，並為擔保同一借款。又陳振隆為擔保同
    一借款，連續於83年7 月25日、83年7 月26日、83年7 月31
    日，與李淑琳、丙○○共同基於上開同一偽造私文書之概括
    犯意，先後3 次偽造乙○○署押及持前揭偽刻之印章偽造乙
    ○○之方形印文在僑融公司與丙○○之新隆華商行間之食品
    買賣契約書上，以乙○○為契約連帶保證人，先後共計3 份
    （其詳如附表編號三、四、五所示），而連同上開偽造之本
    票，由李淑琳持向僑融公司行使，而足以生損害於乙○○、
    僑融公司及澎湖縣地政事務所關於地籍之管理之正確性，嗣
    僑融公司則於辦妥上開抵押權之設定及取得該紙本票後，乃
    先後於83年7 月22日、同年8 月4 日匯入丙○○所經營之新
    隆華商行在臺灣省合作金庫澎湖支庫（後改為合作金庫銀行
    澎湖分行）及李淑琳擔任負責人之瑋瑜國際貿易有限公司（
    下稱瑋瑜公司）於第一商業銀行澎湖分行所開立之存款帳戶
    ，其金額分別為4 百萬元及3 百萬元，李淑琳除將其中172
    萬3055元交付陳振隆（陳振隆向僑融公司貸款200 萬元經扣
    除預繳利息，則實際僅取得172 萬3055元）外，其餘5 百萬
    元則由丙○○、李淑琳分別取得。嗣因乙○○於84年1 月下
    旬，接獲臺灣臺北地方法院84年度票字第1173號本票准許強
    制執行之裁定，始知悉前情。
二、案經乙○○訴由臺灣澎湖地方法院檢察署檢察官偵查起訴。
    理  由
壹、程序部分：
一、92年2 月6 日刑事訴訟法修正施行前之證據:
    按92年2 月6 日修正施行之刑事訴訟法施行法第7 條之3 規
    定：中華民國92年1 月14日修正通過之刑事訴訟法施行前，
    已繫屬於各級法院之案件，其以後之訴訟程序，應依修正刑
    事訴訟法終結之，但修正刑事訴訟法施行前已依法定程序進
    行之訴訟程序，其效力不受影響。其立法意旨謂：中華民國
    92年1 月14日修正刑事訴訟法施行前，已繫屬於各級法院之
    案件，其以後之訴訟程序，應依修正刑事訴訟法終結之。但
    為避免程序之勞費，本諸舊程序用舊法，新程序始用新法之
    一般法則，各級法院於修正之刑事訴訟法施行前，已依法踐
    行之訴訟程序（包含相關證據法則之適用），其效力不受影
    響。故而，對於提起上訴之案件，於修正刑事訴訟法施行前
    ，原審法院就可得為證據之證據，已依法定程序調查者，其
    效力亦不受影響，爰增訂本條，以資適用等語。故本件92年
    1 月14日修正刑事訴訟法施行前於各級法院審理中所提示被
    告之證據，均得作為證據，合先敘明。
二、另本件其餘92年2 月6 日刑事訴訟法修正施行後之證據：
    按被告以外之人於審判外之陳述，雖不符前4 條之規定，而
    經當事人於審判程序同意作為證據，法院審酌該言詞陳述或
    書面陳述作成時之情況，認為適當者，亦得為證據，刑事訴
    訟法第159 條之5 定有明文。經查，本判決所引用之證據資
    料（詳後引證據），其中傳聞證據部分，縱無刑事訴訟法第
    159 條之1 至第159 條之4 或其他規定之傳聞證據例外情形
    ，亦因檢察官、辯護人及被告或同意可作為證據使用，或未
    聲明異議，依刑事訴訟法第159 條之5 第1 項、第2 項之規
    定，本院審酌該證據作成之情況，認為適當，應得為證據。
貳、實體上之認定
    訊據被告丙○○對上開事實，已於本院坦承不諱（本院卷30
    2 頁、335 頁），核與被害人乙○○指訴情節相符（臺灣澎
    湖地方法院檢察署87年度偵字460 號卷，簡稱另案偵卷16-1
    7 頁、20-21 頁、33頁、82-83 頁、90頁、123-124 頁、臺
    灣澎湖地方法院88年度訴字第16號，簡稱另案一審卷109 頁
    、本院89年度上訴字第883 號卷；簡稱本院另案上訴卷57頁
    ）及另案共同被告陳振隆供承上開犯行之情節述相符（本院
    96年度重上更（三）66號卷179 頁）。又被害人即證人乙○
    ○復證稱: 馬公市戶政事務所乙○○印鑑證明是我去辦的，
    是當天戶政機關開給我的日期，83年7 月22 日 ，申請印鑑
    證明是陳振隆告訴我父親（陳自在）土地分割、工廠建地之
    用。（你父親何以告訴你？）在辦理之前1 、2 個月就跟我
    說了。（有無同意被告使用你的印鑑章簽發本票、去設定抵
    押權契約書、登記書，當契約的保證人？）絕對不會。（有
    無交付印鑑證明給被告？）印鑑章我沒有交給陳振隆，印鑑
    章是陳振隆騙我太太說我叫他去拿的，我太太被騙交給被告
    的等語（本院95年度上更二字第346 號卷88-90 頁）。另證
    人陳自見亦證稱：（83年間某日陳振隆是否有前往你位於馬
    公市○○路12號的住處向你要告訴人的印鑑證明？）是，陳
    振隆當時說印鑑證明要辦理分割土地等語（另案偵卷81-82
    頁），亦核與證人陳程玉枝證稱: 陳振隆是在我上班的地方
    向我拿我先生乙○○印鑑證明及印章，為何給他（陳振隆）
    是因為他說我公公陳自見要給陳振隆辦理土地分割等語（另
    案偵卷122-123 頁）及證稱: 陳振隆向我拿這些資料，沒有
    提及要辦理貸款之用，陳振隆只說土地要分割等語（95年度
    上更二字第346 號卷63-66 頁）相符，復有系爭本票影本1
    張（另案偵卷86頁）、台北地院84票1173號本票裁定影本（
    另案偵卷57頁）、台灣台北地方法院84北簡1280號判決及同
    院84簡上251 號判決影本（另案偵卷59-53 頁）、僑融公司
    與丙○○食品買賣契約書影本3 份（另案偵卷66-69 頁）、
    陳振隆87年12月18日當庭書寫筆跡（另案偵卷84頁）、抵押
    權設定契約書、土地登記申請書及相關證件資料（另案偵卷
    95-108頁）、澎湖縣湖西鄉戶政事務所乙○○印鑑證明（另
    案偵卷110 頁）、澎湖縣地政事務所土地登記案件補正通知
    書83年7 月21日澎地所一登字第395 號（另案偵卷111 頁）
    、湖西鄉○○段610 地號土地登記簿謄本（另案偵卷114-11
    6 頁）、澎湖縣地政事務所87年11年9 日八七澎地所一字第
    9014號函（另案一審卷43頁）、澎湖縣地政事務所89年4 月
    12日八九澎地所測字第1994號函（另案一審卷76頁）、被告
    丙○○、陳振隆、李淑琳等人擔任新隆華商行借款契約連帶
    保證人所留存之印鑑及簽名（另案上訴卷40-45 頁）、乙○
    ○96年1 月31日當庭繪製土地位置圖（本院95年度上更二字
    第346 號卷99頁）在卷可按，足見陳振隆當時以分割土地名
    義向陳程玉枝取得乙○○印鑑證明及印鑑章並以乙○○名義
    偽造本票共同發票人、抵押權設定契約書、土地登記申請書
    、買賣契約書（以乙○○為契約連帶保證人）之事證已甚明
    確。又被告陳振隆向僑融公司貸款200 萬元經扣除預繳利息
    ，則實際僅取得172 萬3055元之事實，業據陳振隆供承在卷
    （另案偵卷29頁）。又上開3 份買賣契約中之陳振隆簽名部
    分雖係陳振隆本人所簽，惟另其中契約書之連帶保證人乙○
    ○簽名部分，則係陳振隆所為之事實，亦據陳振隆供承在卷
    （另案偵卷33～34-1頁）。又上開僑融公司與丙○○之新隆
    華商行間之食品買賣契約書3 份之金額分別為2 百53萬280
    0 元、2 百53萬2800元及3 百79萬92 00 元，亦有該買賣契
    約附卷可憑，其合計與本票之金額同為8 百86萬4800元，均
    超出陳振隆所實際取得172 萬3055元，益足證陳振隆於買賣
    契約簽名時，理應知其借款金額不只200 萬元之事實，已甚
    顯明。又僑融公司將貸得之款項分別匯入丙○○與李淑琳2
    人上開帳戶內，經本院分別向臺灣省合作金庫澎湖支庫及第
    一商業銀行澎湖分行調取提領上開僑融公司匯入款提領情形
    ，其中由瑋瑜公司所簽發第一商業銀行澎湖分行票號000000
    0 號、83年8 月5 日期、面額50萬元支票1 張，即由被告丙
    ○○所背書領取，且匯入臺灣省合作金庫澎湖支庫新隆華之
    4 百萬元，亦由被告丙○○領取之事實，復有臺灣省合作金
    庫澎湖支庫（91年7 月17日合金澎存字第0910003372 號 函
    ）及第一商業銀行澎湖分行函（91年7 月18日一澎字第114
    號函）及支票7 張及取款憑條2 張（本院91年度上更(二)字第
    126 號卷（一）102 至112 頁），故被告丙○○與李淑琳、
    陳振隆有共同犯意聯絡，已甚顯明。綜上所述，被告丙○○
    自白情節，核與事實相符，本件事證明確，犯行洵堪認定。
參、論罪科刑、撤銷改判及沒收
一、新舊法比較：
    按行為後法律有變更者，適用行為時之法律，但行為後之法
    律有利於行為人者，適用最有利於行為人之法律，修正後刑
    法第2 條第1 項定有明文。再按本次法律變更，比較時應就
    罪刑有關之共犯、未遂犯、想像競合犯、牽連犯、連續犯、
    結合犯，以及累犯加重、自首減輕暨其他法定加減原因（如
    身分加減）與加減例等一切情形，綜其全部罪刑之結果而為
    比較（最高法院95年5 月23日95年度第8 次刑庭會議決議參
    照）。查本件被告行為後，有關論罪科刑所適用之刑法業於
    94年2 月2 日修正公布，95年7 月1 日起施行，而有下列變
    更，茲分述如下：
（1）法定罰金刑部分:
    被告所犯刑法第201 條第1 項偽造有價證券罪及同法第214
     條 使公務員登載不實罪之法定罰金刑而言，95年6 月14日
    修正公布之刑法施行法第1 條之1 將其貨幣單位及提高額度
    另作規定，換算結果與舊法固無不同，然修正前之第33條第
    5 款原規定罰金刑為銀元1 元以上即新臺幣3 元以上，修正
    後該條款則將罰金刑提高為新臺幣1 千元以上，並以百元計
    算之，依刑法第35條所規定刑之輕重比較，該等罪名之刑度
    應以行為時之法律規定較有利。
（2）連續犯：
    修正後刑法第56條已刪除連續犯之規定，而本案被告先後多
    次偽造文書犯行，均時間緊接，所犯構成要件相同，均顯係
    基於概括之犯意為之，依修正前刑法第56條均屬連續犯，以
    一罪論，但得加重其刑至2 分之1 ；惟如依新法規定，因連
    續犯業已刪除，即應按數罪之規定併罰，數罪併罰之結果，
    顯較諸以一罪論而加重其刑至2 分之1 之結果不利於被告；
    比較新舊法結果，以修正前刑法較有利於被告。
（3）共同正犯:
    被告丙○○與李淑琳、陳振隆行為時刑法第28條原規定：「
    二人以上共同『實施』犯罪之行為者，皆為共同正犯」。行
    為後該條修正為：「二人以上共同『實行』犯罪之行為者，
    皆為共同正犯」。將舊法之「實施」修正為「實行」。原「
    實施」之概念，包含陰謀、預備、著手及實行等階段之行為
    ，修正後僅共同實行犯罪行為始成立共同正犯。是新法共同
    正犯之範圍已有限縮，排除陰謀犯、預備犯之共同正犯。新
    舊法就共同正犯之範圍既因此而有變動，自屬犯罪後法律有
    變更，而非僅屬純文字修正，應有新舊法比較適用之問題（
    最高法院96年度台上字第934 號判決意旨參照），且依新法
    並較有利於被告，故應適用新法。
（4）牽連犯:
    被告行為後，刑法第55條牽連犯規定，亦業於94年2 月2 日
    修正公布刪除，並於95 年7月1 日施行，此刪除雖亦非犯罪
    構成要件之變更，但亦顯已影響行為人刑罰之法律效果，自
    亦屬法律有變更。比較新、舊法律結果，因舊法係依牽連犯
    規定論以一罪，新法則應依行為數分別論罪，自以舊法較有
    利於被告，依刑法第2條 第1 項前段規定，仍應適用較有利
    於被告之行為時法律即舊法論以牽連犯（最高法院95年第8
    次刑事庭會議決議參照），應以修正前之規定較有利於被告
    。
（5）修正前刑法第59條原規定「犯罪之情狀顯可憫恕者，得酌
     量減輕其刑」，修正後則改為「犯罪之情狀顯可憫恕，認
     科以最低度刑仍嫌過重者，得酌量減輕其刑」，惟依該條
     修正理由乃謂依實務見解，本條係關於裁判上減輕之規定
     ，必於審酌一切之犯罪情狀，在客觀上顯然足以引起一般
     同情，認為縱予宣告法定最低刑度猶嫌過重者，始有其適
     用。故乃增列文字將此適用條件予以明文化。由是可知，
     修正前後有關本條酌減之規定對行為人並無有利或不利之
     差異，當無比較新舊法之問題，附此敘明。
（6）綜上，依整體比較之結果，上開規定以適用行為時之舊法
     於被告較為有利，爰均依刑法第2 條第1 項前段之規定，
     適用行為時均依修正前之刑法規定予以論處。
（7）緩刑宣告條文之變更：
     修正前刑法第74條第1 項第2 款原規定前受有期徒刑以上
     刑之宣告，執行完畢或赦免後，5 年以內未曾受有期徒刑
     以上刑之宣告者，得宣告緩刑，且依修正前刑法第93條第
     1 項規定，緩刑期間內得付保護管束，另於同法第75條規
     定僅須於緩刑期間內更故意犯罪、或緩刑前故意犯罪，而
     在緩刑其內受有期徒刑以上之宣告者，即可撤銷緩刑。修
     正後刑法第74條除維持前述宣告刑之限制外，另改以「未
     曾因故意犯罪受有期徒刑以上刑之宣告者」即可宣告緩刑
     ，並增列同條第2 項規定法院得課予被告一定之負擔，惟
     同法第75條則規定須行為人於「緩刑期內因故意犯他罪，
     而在緩刑期內受不得易科罰金之有期徒刑以上刑之宣告確
     定」或「緩刑前因故意犯他罪，而在緩刑期內受不得易科
     罰金之有期徒刑以上刑之宣告確定」，方得撤銷緩刑，且
     須於判決確定後6 月以內始可為之。綜此以觀，修正後刑
     法針對緩刑雖增列法院得課予被告一定義務之負擔，然此
     舉乃係協助被告於緩刑期間內徹底糾正其犯行，藉以貫徹
     緩刑宣告之目的，此外更同時放寬宣告緩刑之要件，且限
     制撤銷緩刑之要件，避免因社會非難程度較輕之過失犯、
     及惡性輕微或偶發性犯罪之行為人因此喪失改過自新之機
     會。準此，茲就修正前、後刑法關於緩刑之相關規定加以
     合併比較，本院乃認應以修正後刑法關於緩刑之規定較有
     利於被告（最高法院95年第8 次刑事庭會議結論亦採同一
     見解），故應依刑法第2 條第1 項但書，適用裁判時、即
     修正後刑法關於緩刑之相關規定作為應否宣告緩刑之依據
     。
二、按本票係可資流通市面之票據，為刑法第201 條規定之有價
    證券（最高法院31年上字第409 號判例參照），核被告丙○
    ○所為就附表編號一、三、四、五部分，係涉犯刑法第216
    條、第210 條之行使偽造私文書罪，其於83年7 月20日同時
    偽造抵押權設定契約書、土地登記申請書之行為，係基於一
    個犯意接續為之，僅成立一罪。被告偽造、盜用印章、署押
    之行為，為偽造私文書行為之一部，不另論罪，其偽造印章
    部分，係委託不知情之刻印者為之，為間接正犯。被告偽造
    私文書後進而行使，其偽造私文書之低度行為為高度之行使
    行為所吸收，僅論以行使偽造私文書罪一罪，被告就83年7
    月10日行使偽造私文書部分，係委託不知情之張美芬為之，
    為間接正犯。就附表編號二部分，係犯刑法第20 1條第1 項
    之偽造有價證券罪，被告偽造乙○○之署押、印章之行為，
    為偽造有價證券之階段行為，不另論罪，其行使偽造有價證
    券之低度行為為高度之偽造行為所吸收，僅論以高度之偽造
    有價證券罪一罪。另其偽造上開本票（乙○○部分），作為
    向僑融公司詐借款項擔保之用，係犯同法第201 條第1 項偽
    造有價證券罪。公訴意旨認被告此部分另犯刑法第339 條第
    1 項之詐欺取財罪，惟偽造有價證券其本質上即有詐欺取財
    之性質，故不另論詐欺取財罪，惟公訴意旨認2 者間有牽連
    犯之裁判上一罪關係，對詐欺取財罪部分，不另為無罪諭知
    。被告於83年7 月20日委託不知情之張美芬向地政事務所提
    出使不知情之地政公務人員據以登載於職務上所掌之土地登
    記簿上，係犯刑法第214 條之使公務員登載不實事項罪，此
    部分係委託不知情之張美芬為之，亦為間接正犯。被告前後
    多次行使偽造私文書，其時間緊接，所犯罪名同一，顯係基
    於概括之犯意反覆為之，為連續犯，應依刪除前刑法第56條
    規定論以連續犯之一罪。被告丙○○與李淑琳、陳振隆就上
    開行使偽造私文書罪，使公務員登載不實事項罪，偽造有價
    證券罪間，均有犯意之聯絡與行為之分擔，應依刑法第28條
    規定論以共同正犯。被告前後所犯行使偽造私文書罪、偽造
    有價證券罪、使公務員登載不實事項罪3 罪間，有方法結果
    之牽連關係，應依修正前刑法第55條後段牽連犯之規定，從
    其較重之偽造有價證券罪處斷。公訴人認被告偽造有價證券
    及行使偽造文書間，係犯意各別，應予分別論處，則尚有未
    洽。其所犯使公務員登載不實事項罪，起訴書所犯法條欄雖
    漏未引用，惟其犯罪事實欄已有記載，本院自得併予審理。
    又按刑法偽造有價證券罪之法定最低度刑為3 年以上有期徒
    刑，處罰甚重。被告僅為貪圖私利一時失慮而為上開犯行，
    今本票原具流通之性質，僅為取得現金貸款，而由共犯陳振
    隆配合提出本票供擔保之表象，與一般偽造票據混充流傳而
    嚴重危害市場交易秩序之態樣有別，影響金融秩序不大，且
    被告本人亦在上開本票上簽名擔任共同發票人而與被害人乙
    ○○以共同負擔該本票之票據上責任，考量其惡性不大及其
    犯罪情狀非重，在客觀上顯足以引起一般之同情，若宣告處
    以偽造有價證券之法定最低度刑有期徒刑3 年，猶嫌過苛，
    情輕法重，併依刑法第59條之規定酌減其刑。原審就上開部
    分未詳為推求，而就前開論罪部分遽為無罪之判決，尚有未
    洽。檢察官上訴意旨指摘原判決此部分諭知被告無罪係不當
    云云，為有理由，自應由本院撤銷改判。爰審酌被告為一己
    私利而與李淑琳、陳振隆共同偽造乙○○為共同發票人之本
    票及上開各該私文書以擔保自己取得借款，而造成乙○○之
    財產上損害，惟犯後已坦承犯行，並表示願意儘量賠償被害
    人之損失及其他一切情狀，量處如主文第2 項所示之刑。又
    被告於犯本罪前未曾因故意犯罪而受有有期徒刑之宣告，有
    台灣高等法院被告前案紀錄表1 份在卷可按，其因一時失慮
    ，偶罹刑典，經此偵審程序及罪刑之宣告，當知所警惕，信
    無再犯之虞，況被告現已罹慢性骨髓性白血病，此有國台灣
    大學醫學院附詖醫院診證明書在卷可按（本院卷342 頁），
    足見其生命宛如風中殘燭，是本院認所宣告之刑以暫不執行
    為適當，爰宣告緩刑4 年，以啟自新。另考量被告上開犯罪
    情狀，認除前開緩刑之宣告外，有賦予被告一定金額負擔以
    賠償被害人之必要，復審酌被告犯罪情節等事項，併予諭知
    被告應於98年4 月30日前向被害人乙○○支付40萬元，以彌
    補被害人部分損失。如附表編號二所示本票偽造乙○○為發
    票人部分，應依刑法第205 條規定沒收，至其他發票人部分
    ，因其簽名為真正，業據渠等供承在卷，其他部分仍為有效
    之票據，其他部分自不得宣告沒收。又編號三、四、五所示
    偽造之乙○○署押3 枚、方形印文3 枚，以及偽造之乙○○
    方形印章1 個，因認方形印章1 個不能證明已經滅失，均應
    依刑法第219 條之規定宣告沒收，至偽造附表編號一所載之
    乙○○方形印文部分，因已經遭劃線作廢，此部分自無庸另
    為沒收之諭知，併此敘明。
肆、不另為無罪諭知:
一、公訴意旨另以：(一)被告就前開土地登記申書、抵押權設定契
    約書及本票上關於蘇淑嬌、陳瑤管部分，亦均係偽造，而認
    此部分亦涉有刑法第216 條、第210 條之行使偽造私文書罪
    及同法第214 條使公務員登載不實文書罪、第201 條第1 項
    偽造有價證券罪、第339 條第1 項之詐欺取財罪嫌。(二)被告
    復與李淑琳基於偽造有價證券之共同犯意聯絡，於同年11月
    2 日，連續簽發印鑑不符之支票24張（起訴書誤為係23張）
    而為偽造之行為，使僑融公司陷於錯誤，再交付2 百萬元給
    李淑琳轉貸給陳湘陵，足以生損害於乙○○等人，因認被告
    此部分另犯刑法第201 條第1 項、第339 條第1 項之罪嫌云
    云。惟查：
（甲）被告丙○○被訴（一）部分:
  1、蘇淑嬌部分:
     上開係爭本票上蘇淑嬌之簽名，係蘇淑嬌本人所簽，且蘇
     淑嬌亦同時擔任本件貸款之連帶保證人等情，業據蘇淑嬌
     於一審及本院證述明確（臺灣澎湖地方法院85年度訴字第
     1 號卷第50頁、本院91年度上更(二)字第126 號卷(二)6 頁、
     本院93年度重上更(三)字第69號卷115 至116 頁），則上開
     本票及土地登記申請書、抵押權設定契約書上蘇淑嬌之簽
     名為真正，應可確定，故被告此部分被訴偽造蘇淑嬌文書
     及有價證券罪部分，其犯罪自屬不能證明。
 2 、陳瑤管部分:
     被告丙○○堅決否認何共同偽造陳瑤管附表編號一、二、
     三、四之偽造有價證券及偽造文書犯行，並辯稱：本案之
     800 餘萬元本票上的章係伊的，但非伊所蓋，簽名係伊所
     簽的，印章放在李淑琳處等語，此亦有該案件之判決書附
     卷可憑（臺灣澎湖地方法院85年度訴字第1 號卷67頁）。
     經查證人陳瑤管於上開偽造文書案偵查中及本案原審審理
     時，雖否認有在附表編號二所示本票簽名。惟查陳瑤管係
     陳振隆之父親，於臺灣澎湖地方法院檢察署84年偵字第12
     4 號被訴偽造文書案件中亦自承：是伊兒子（指陳振隆）
     要買房子辦理該抵押貸款的事我知道，其餘不知道等語（
     臺灣澎湖地方法院檢察署84年偵字第124 號第18頁），而
     陳瑤管於辦理本件抵押貸款前確親自己前往戶政事所申領
     印鑑證明書，連同印鑑章、土地所有權狀交予被告憑辦，
     此有證人陳瑤管於83年7 月22日向澎湖縣湖西鄉戶政事務
     所澎湖戶印鑑字第1423號印鑑證明影本1 份附卷可稽（臺
     灣澎湖地方法院檢察署84年偵字第124 號偵查卷109 頁）
     。而陳振隆於本院前審亦供承：簽本票是伊父親同意的，
     名字是伊簽的等語（本院92年度上更一字第127 號卷83頁
     ），陳瑤管與被告既係父子關係，且同意陳振隆以其共有
     之系爭土地為擔保辦理抵押貸款，復交付土地所有權狀，
     印鑑證明書及印鑑章予被告以資憑辦，足見陳振隆供稱：
     在上開本票上，代其父簽名事先經陳瑤管同意等語，應屬
     可採。尚難僅憑證人陳瑤管事後否認之詞，即遽以推認被
     告丙○○此部分涉有共同偽造乙○○簽發本票及偽造乙○
     ○附表編號一、三、四文書犯行，故被告丙○○被訴此部
     分應屬罪證不足。
（乙）被告丙○○被訴（二）部分:
     訊據被告丙○○固坦承曾簽發24張支票予僑融公司之情事
     ，惟堅決否認有何前揭偽造有價證券及詐欺等犯行，辯稱
     ：我因太太李淑琳跑掉後，債權人上門才知情，因身為李
     淑琳之丈夫，才出面處理善後，被告並無任何偽造有價證
     券、詐欺犯行等語。經查：李淑琳於83年12月3 日搭機出
     境，有國人入出境端末查詢報表乙份在卷可憑（本院86年
     度上訴字第476 號卷第41頁）；又李淑琳於83年9 月26日
     即已離開澎湖之事實，已據被告供明甚詳，復有澎湖縣警
     察局馬公分局受理失蹤人口案件登記表（註明李淑琳於83
     年9 月26日失蹤）1 紙在卷可按（臺灣澎湖地方法院檢察
     署84年度偵124 號卷第32頁）；另據證人周佳霓於一審法
     院審理證稱：「我借款後，李淑琳於83年10月就不見了。
     」等語（一審卷237 頁正面），顯見李淑琳於83年9 月下
     旬已離開澎湖至臺灣本土無訛。況證人洪崇昶（即僑融公
     司職員）於檢察官偵查中證稱：「最後一次2 百萬元，是
     我公司撥給陳湘陵。」等語（臺灣澎湖地方法院檢察署署
     84年度偵字第345 號卷第20頁背面）；另證人陳湘陵（已
     死亡）亦於偵查中證稱：「我曾透過李淑琳開支票1500萬
     元向僑融公司借款，我實向僑融公司拿款1 千3 百多萬元
     …該公司分3 期給我，第1次 實拿475 萬元，第2 次李淑
     琳轉交4 百餘萬元，最後1 次是僑融公司直接撥入我帳戶
     ，最後1 次是我到僑融公司去談判，僑融公司要丙○○擔
     保，僑融公司才能撥2 百萬元給我，最後是丙○○開自己
     的票給僑融公司後，僑融公司才撥款2 百萬元給我，我想
     丙○○是基於道義關係幫我處理。」等語（臺灣澎湖地方
     法院檢察署84年度偵字第345 號卷第20頁）；依證人洪崇
     昶、陳湘陵上開所述，僑融公司係直接將2 百萬元撥給陳
     湘陵，並未經被告及李淑琳接手，則公訴人認係僑融公司
     交付2 百萬元予李淑琳轉貸給陳湘陵之情，容有誤會。倘
     若被告就此部分欲詐騙僑融公司，豈有將詐領之款項交予
     第三人之理﹖且被告既欲行詐，又豈有以自己名義為發票
     人而簽發24張支票予僑融公司﹖蓋支票縱遭退票，僑融公
     司亦可依票據法律關係，行使票據權利，而被告此時尚經
     營新隆華商行，僑融公司依法亦可對之為保全程序，被告
     又何須如此費心，而為此無實益之詐騙行為﹖是以被告就
     此部分所稱「其無詐欺意圖」之辯解，應屬可採。故尚難
     據認被告此部分有偽造有價證券及詐欺之主觀上意圖，此
     部分自難以偽造有價證券及詐欺罪相繩。
二、是本件依公訴人所提出此部分之證據，均不足以證明被告丙
    ○○上開（甲）（乙）犯行，既無其他積極證據足以證明其
    此部分犯行，本應為無罪之諭知，惟因公訴人認此部分與前
    開有罪部分係屬裁判上一罪，爰對此部分不另為無罪之諭知
    。
據上論斷，應依刑事訴訟法第369 條第1 項前段、第364 條、第
299 條第1 項前段，刑法第2 條第1 項前段、第59條、第74條第
1 項第1 款、第2 項第3 款、第201 條第1 項、第216 條、第21
0 條、第214 條、第205 條、第219 條、修正前刑法第28條、第
55條後段、刪除前第56條，刑法施行法第1 條之1 第2 項，判決
如主文。
本案經檢察官姜麗儒到庭執行職務。
中    華    民    國    97      年     12       月    3    日
                  刑事第八庭    審判長法  官   洪兆隆
                                      法  官   郭玫利
                                      法  官   李政庭
以上正本證明與原本無異。
如不服本判決應於收受本判決後10日內向本院提出上訴書狀，其
未敘述上訴理由者，並得於提起上訴後10日內向本院補提理由書
狀（均須按他造當事人之人數附繕本）「切勿逕送上級法院」。
中    華    民    國    97      年     12       月    3    日
                                      書記官   吳福連
附表：
┌─┬──────┬────────┬─────────┬───────┐
│編│日        期│名            稱│盜用或偽造之署押、│備          註│
│號│            │                │印文及個數        │              │
├─┼──────┼────────┼─────────┼───────┤
│一│年７月日│抵押權設定契約書│偽造乙○○之印文（│偽造之方形印文│
│  │            │（2份）         │方形）1 份3 枚、另│已經作廢，無庸│
│  │            │                │1 份4 枚，嗣將方形│沒收。        │
│  │            │                │印文作廢，改盜用陳│              │
│  │            │                │耀星之圓形印文1 份│              │
│  │            │                │3 枚，另1 份5枚。 │              │
│  │            ├────────┼─────────┤              │
│  │            │土地登記申請書  │偽造乙○○之方形印│涉犯行使偽造私│
│  │            │                │文1 枚，嗣將方形印│文書罪。      │
│  │            │                │文作廢，改盜用陳耀│              │
│  │            │                │星之圓形印文5枚。 │              │
├─┼──────┼────────┼─────────┼───────┤
│二│年７月日│本票1張         │偽造乙○○之署押1 │涉犯偽造有價證│
│  │            │發票人為丙○○、│枚、方形印文1枚。 │券罪。        │
│  │            │蘇淑嬌、陳瑤管、│                  │              │
│  │            │乙○○到期日為│                  │              │
│  │            │年月日票面金│                  │              │
│  │            │額為8,864,800 元│                  │              │
│  │            │。              │                  │              │
├─┼──────┼────────┼─────────┼───────┤
│三│年７月日│僑融公司與丙○○│偽造乙○○署押1 枚│涉犯行使偽造私│
│  │            │間食品買賣契約，│、方形印文1枚。   │文書罪。      │
│  │            │金額為2,532,800 │                  │              │
│  │            │元。            │                  │              │
├─┼──────┼────────┼─────────┼───────┤
│四│年７月日│僑融公司與丙○○│偽造乙○○署押1 枚│涉犯行使偽造私│
│  │            │間食品買賣契約，│、方形印文1枚。   │文書罪。      │
│  │            │金額為2,532,800 │                  │              │
│  │            │元。            │                  │              │
├─┼──────┼────────┼─────────┼───────┤
│五│年７月日│僑融公司與丙○○│偽造乙○○署押1 枚│涉犯行使偽造私│
│  │            │間食品買賣契約，│、方形印文1枚。   │文書罪。      │
│  │            │金額為3,799,200 │                  │              │
│  │            │元。            │                  │              │
└─┴──────┴────────┴─────────┴───────┘
附錄本判決論罪之法條：
中華民國刑法第201條：
意圖供行使之用，而偽造、變造公債票、公司股票或其他有價證
券者，處3 年以上10年以下有期徒刑，得併科3 千元以下罰金。
行使偽造、變造之公債票、公司股票或其他有價證券，或意圖供
行使之用，而收集或交付於人者，處1 年以上7 年以下有期徒刑
，得併科3 千元以下罰金。
刑法第216條：
行使第二百十條至第二百十五條之文書者，依偽造、變造文書或
登載不實事項或使登載不實事項之規定處斷。
刑法第210條：
偽造、變造私文書，足以生損害於公眾或他人者，處五年以下有
期徒刑。
刑法第214條：
明知為不實之事項，而使公務員登載於職務上所掌之公文書，足
以生損害於公眾或他人者，處三年以下有期徒刑、拘役或五百元
以下罰金。


司法院資訊處製作；財團法人民間司法改革基金會備份。
